臺灣高等法院刑事裁定
110年度毒抗字第605號
抗  告  人  
即  被  告  陳昶華



上列抗告人即被告因毒品危害防制條例案件，不服臺灣新北地方
法院中華民國110年3月16日裁定（110年度毒聲字第202號），提
起抗告，本院裁定如下：
    主  文
抗告駁回。 
    理  由
一、原裁定意旨略以：抗告人即被告陳昶華（下稱被告）基於施
    用第二級毒品甲基安非他命之犯意，於民國109年8月11日晚
    間某時，在其新北市○○區○○路0段000號5樓住處內，以將甲
    基安非他命置於玻璃球內加熱燒烤後吸食其煙霧之方式，施
    用第二級毒品甲基安非他命1次等事實，業據被告於警詢、
    偵查中坦承不諱，復經警採集其尿液送台灣檢驗科技股份有
    限公司以酵素免疫分析法（EIA法）及氣相層析質譜儀法（G
    C/MS法）檢驗結果，呈安非他命及甲基安非他命陽性反應之
    事實，亦有該公司出具之109年9月1日編號UL/2020/0000000
    0號濫用藥物檢驗報告（檢體編號：B0000000號）、新北市
    政府警察局受採集尿液檢體人姓名及檢體編號對照表各1份
    附卷可稽，足見被告自白與事實相符，其施用第二級毒品之
    犯行，堪予認定。又被告前曾於101年間，因施用毒品案件
    ，經依臺灣臺北地方法院100年度毒聲字第237號裁定送觀察
    、勒戒後，認無繼續施用毒品之傾向，於101年5月17日釋放
    出監，並由臺灣臺北地方檢察署檢察官以101年度毒偵緝字
    第59號為不起訴處分確定。其後被告雖於104年間數犯施用
    毒品罪，惟均經法院依法判處罪刑並執行，而未再接受觀察
    、勒戒或強制戒治等情，有該案不起訴處分書、本院被告前
    案紀錄表、施用毒品案件紀錄表、在監在押全國紀錄表在卷
    可稽。從而，被告本案行為時（109年8月11日晚間某時）距
    其最近一次因犯施用毒品罪經觀察、勒戒或強制戒治執行完
    畢釋放日（即101年5月17日）既已逾3年，即應再令觀察、
    勒戒，且不因其間是否另犯該罪經起訴、判刑或執行而有不
    同，檢察官聲請將被告送觀察、勒戒，核無不合，應予准許
    。爰依毒品危害防制條例第20條第1項、觀察勒戒處分執行
    條例第3條第1項，裁定被告應送勒戒處所觀察、勒戒等語。
二、抗告意旨略以：檢察官於偵查中完全未就被告接受戒癮治療
    之意願或完成戒癮治療應遵守之事項為任何徵詢或說明，亦
    未對於被告之生活狀況、家庭背景、經濟狀態等加以詢問，
    逕向原審法院聲請令被告入勒戒處所觀察、勒戒。原審法院
    亦未開庭給予被告說明之機會，似有裁量怠惰或濫用之情事
    。況且被告有正當工作，並有親人需要被告扶養照顧，被告
    已自行在外接受毒癮治療，此有亞東醫院診斷證明書，若被
    告入所觀察勒戒，不免對於被告之家人造成生活、經濟上之
    壓力。綜上，為此抗告請求撤銷原裁定並駁回檢察官之聲請
    云云。
三、按犯毒品危害防制條例第10條之罪者，檢察官應聲請法院裁
    定，令被告入勒戒處所觀察、勒戒，其期間不得逾二月；依
    前項規定為觀察、勒戒或強制戒治執行完畢釋放後，3年後
    再犯第10條之罪者，適用本條前2項之規定，毒品危害防制
    條例第20條第1項、第3項分別定有明文。而上開所謂「3年
    後再犯」，只要本次再犯（不論修正施行前、後）距最近1
    次觀察、勒戒或強制戒治執行完畢釋放，已逾3年者，即該
    當之，不因其間有無犯第10條之罪經起訴、判刑或執行而受
    影響（最高法院刑事大法庭109年度台上大字第3826號裁定
    意旨參照）。
四、經查：　　
　㈠被告基於施用第二級毒品甲基安非他命之犯意，於前揭時地
    以將甲基安非他命置於玻璃球內加熱燒烤後吸食其煙霧之方
    式，施用第二級毒品甲基安非他命1次等事實，業據被告於
    警詢、偵查中坦承不諱，且其尿液經警採集後，送台灣檢驗
    科技股份有限公司以酵素免疫分析法（EIA法）初驗，再以
    氣相層析質譜儀法（GC/MS）複驗結果，呈安非他命及甲基
    安非他命陽性反應乙節，有該公司出具之109年9月1日編號U
    L/2020/00000000號濫用藥物檢驗報告（檢體編號：B000000
    0號）、新北市政府警察局受採集尿液檢體人姓名及檢體編
    號對照表各1份（毒偵卷第5、51頁）附卷可稽，應可認定。
　㈡被告前曾於101年間，因施用毒品案件，經依臺灣臺北地方法
    院100年度毒聲字第237號裁定送觀察、勒戒後，認無繼續施
    用毒品之傾向，於101年5月17日釋放出監，並由臺灣臺北地
    方檢察署檢察官以101年度毒偵緝字第59號為不起訴處分確
    定，其後被告雖於104年間數犯施用毒品罪，惟均經法院依
    法判處罪刑並執行，而未再接受觀察、勒戒或強制戒治等情
    ，有該案不起訴處分書、本院被告前案紀錄表在卷可稽。從
    而，被告本案行為時（109年8月11日晚間某時）距其最近一
    次因犯施用毒品罪經觀察、勒戒或強制戒治執行完畢釋放日
    （即101年5月17日）已逾3年，原審准許檢察官之聲請，依
    修正後毒品危害防制條例第20條第1項規定，裁定被告應送
    勒戒處所觀察、勒戒，並無違誤。
　㈢惟依毒品戒癮治療實施辦法及完成治療認定標準第6條規定：
    「檢察官為緩起訴處分前，應得參加戒癮治療被告之同意，
    並向其說明完成戒癮治療應遵守事項後，指定其前往治療機
    構參加戒癮治療」；「未滿20歲之被告，並應得其法定代理
    人之同意」之規定可知，受戒癮治療者必須自行前往治療機
    構接受戒癮治療並遵守一定事項，一旦違反，其緩起訴處分
    即有可能遭到撤銷，並由檢察官依法追訴。故檢察官欲依毒
    品危害防制條例第24條規定，以緩起訴方式替代觀察、勒戒
    時，自應詢問行為人是否同意接受戒癮治療。是緩起訴之戒
    癮治療，應屬法律賦予檢察官偵查裁量結果之作為，不得認
    為係施用毒品者所享有之權利，是否給予施用毒品者為附命
    完成戒癮之緩起訴處分，既屬檢察官之職權，自非法院所得
    介入審酌。因此，檢察官自得按照個案情形，依法裁量決定
    採行何者為宜。且觀諸毒品危害防制條例之全部條文，並無
    課以檢察官於聲請觀察、勒戒裁定前，應訊問被告是否同意
    觀察、勒戒、是否接受戒癮治療之規定。因此，未有抗告意
    旨所指之違反正當法律程序，或是裁量怠惰、濫用之情。
　㈣抗告意旨另稱原審法院漏未審酌前情，逕依檢察官之聲請，
    裁准抗告人送勒戒處所觀察、勒戒，實有違誤云云。惟檢察
    官是否給予施用毒品者為附命完成戒癮治療之緩起訴處分，
    自得本於毒品危害防制條例第24條之規定及立法目的，依行
    政院所頒「毒品戒癮治療實施辦法及完成治療認定標準」，
    選擇實施對象、內容、方式與執行之醫療機構，妥為斟酌，
    其裁量結果如認適於為緩起訴處分者，應於緩起訴處分中說
    明其判斷之依據，如認為應向法院聲請觀察、勒戒者，則係
    適用原則而非例外，法院原則上應予尊重，僅就其認定事實
    有誤、違背法令，或其裁量有重大明顯瑕疵等為審查。且毒
    品危害防制條例觀察、勒戒之規定，係對施用毒品成癮者所
    為之積極矯治措施之保安處分，目的在斷絕施用毒品者對毒
    品之依賴，性質上為一療程，而非懲罰，屬強制規定，與緩
    起訴之戒癮治療相較並無有利不利之情形，除經檢察官審酌
    個案情形，依毒品危害防制條例第24條第1項為附命完成戒
    癮治療之緩起訴處分外，即應向法院聲請裁定將被告送勒戒
    處所觀察、勒戒，非謂被告不具有毒品戒癮治療實施辦法及
    完成治療認定標準所定不適合為戒癮治療之事由存在，檢察
    官即應為附命完成戒癮治療之緩起訴處分，此不待言。且經
    檢察官聲請法院裁定將被告送勒戒處所觀察、勒戒者，法院
    僅得就其聲請審查被告是否有施用毒品之行為，以及被告是
    否為「初犯」或為觀察、勒戒、強制戒治執行完畢後「3年
    內再犯」而為准駁之裁定，並無自由斟酌以其他方式替代或
    得以其他原因免予執行之權。而所謂「緩起訴之戒癮治療」
    ，係由檢察官審酌個案情形，依毒品危害防制條例第24條規
    定，改以緩起訴處分方式轉介毒品施用者前往醫療院所治療
    。惟是否給予被告為附命完成戒癮治療之緩起訴處分，事屬
    刑事訴訟法第253條之1第1項及第253條之2第1項第6款特別
    賦予檢察官之職權，法院原則上應尊重檢察官職權之行使，
    僅就檢察官之判斷有違背法令、事實認定有誤或其他裁量重
    大明顯瑕疵等事項，予以有限之低密度審查，檢察官就此裁
    量權之行使，苟無濫用或不當情形，自不得任意指為違法。
    檢察官於斟酌個案情節後，未對被告為戒癮治療之緩起訴處
    分，而係選擇向原審法院聲請裁定觀察、勒戒，此乃檢察官
    裁量權之適法行使，法院自應予以尊重，且查無檢察官聲請
    有何違背法令、認定事實有誤或其他重大明顯瑕疵之處，其
    聲請應屬有據，自無由法院審酌以其他方式替代之餘地。抗
    告意旨上開所指，容有誤會。
　㈤又毒品危害防制條例所規定之觀察、勒戒處分，其立法意旨
    在幫助施用毒品者戒除毒癮，該處分之性質非為懲戒行為人
    ，而係為消滅行為人再次施用毒品之危險性，目的在戒除行
    為人施用毒品之身癮及心癮措施。觀察、勒戒係導入一療程
    觀念，針對行為人將來之危險所為預防、矯治措施之保安處
    分，以達教化與治療之目的，可謂刑罰之補充制度，從而毒
    品危害防制條例本身所規定之觀察、勒戒及強制戒治等保安
    處分，雖兼具自由刑之性質，卻有不可替代之教化治療作用
    ，且觀察、勒戒既屬用以矯治行為人，而具社會保安功能之
    保安處分，當無因行為人之個人因素而免予執行之理。縱被
    告所稱其至亞東醫院自行聲請戒癮治療屬實，然毒品危害防
    制條例所規定之觀察、勒戒處分，除係幫助施用毒品者戒除
    毒癮之保安處分外，亦具有社會保安功能，更無因而免予執
    行之理。至被告另以其有正當工作，尚有親人須扶養，若入
    監執行觀察、勒戒，恐將喪失目前之工作並使其親人頓失家
    中經濟支柱，請准被告在外戒癮治療云云，但此等均屬其家
    庭、個人因素事項，要不足援為排除觀察、勒戒之原因。
五、綜上所述，被告抗告意旨以其個人家庭因素及前揭情詞遽對
    原審裁定而為指摘，難認有據，尚不足以推翻原裁定之適法
    性，所提抗告，為無理由，應予駁回。　　
據上論斷，依刑事訴訟法第412條，裁定如主文。
中　　華　　民　　國　　110 　年　　5 　　月　　4 　　日
                  刑事第七庭    審判長法　官  孫惠琳
                                      法　官  連雅婷
                                      法　官  張育彰
以上正本證明與原本無異。
不得抗告。
                                      書記官  蔡麗春
中　　華　　民　　國　　110 　年　　5 　　月　　4 　　日